【裁判字號】    88,上更(一),485
【裁判日期】    890815
【裁判案由】    妨害投票
【裁判全文】
臺灣高等法院臺南分院刑事判決        八十八年度上更(一)字第四八五號  Ａ
      上  訴  人  臺灣嘉義地方法院檢察署檢察官
      上  訴  人
      即  被  告  丁  ○  ○
      選任辯護人  黃  曜  春
      上  訴  人
      即  被  告  丙  ○  ○
右上訴人因被告妨害投票案件，不服臺灣嘉義地方法院八十七年度訴字第四一七號中
華民國八十八年四月二十六日第一審判決（起訴案號：臺灣嘉義地方法院檢察署八十
七年度偵字第三二五六、三九四四號），提起上訴，經判決後，由最高法院發回審，
本院判決如左：
      主      文
原判決關於丁○○、丙○○、甲○○、乙○○○、戊○○部分均撤銷。
丁○○共同以非法之方法使投票發生不正確之結果，處有期徒刑拾月，褫奪公權參年
，緩刑肆年。
丙○○、甲○○、乙○○○共同以非法之方法使投票發生不正確之結果，均累犯，各
處有期徒刑參月；並各褫奪公權壹年。
戊○○無罪。
      事      實
一、丁○○係嘉義縣朴子市第三屆大鄉里里長之候選人（起訴書誤載為嘉義縣第十六
    屆朴子市大鄉里里長之候選人）；丙○○曾於八十六年間因賭博案件，經原審法
    院判處有期徒刑四月，如易科罰金以三百元折算一日確定，並於八十六年十月十
    三日易科罰金執行完畢；甲○○曾於八十四年間因賭博案件，經原審法院判處有
    期徒刑五月，如易科罰金以三百元折算一日確定，並於八十四年四月十九日易科
    罰金執行完畢；乙○○○曾於八十四年間因賭博案件，經原審法院判處有期徒刑
    四月，如易科罰金以三百元折算一日確定，並於八十四年六月二十八日易科罰金
    執行完畢。緣丁○○欲參加嘉義縣朴子市第三屆大鄉里里長競選，為增加票源，
    以求順利當選，竟與丙○○、甲○○、乙○○○及經判決罪刑確定之陳燈春、陳
    吳水鴨、陳呂心過、李水龍、李涂秋月、李雅鳳、李玉雯、李雅萍、陳清山、陳
    涂格、賴清江、涂素秋、葉陳玉霞、葉美惠、葉振和、陳秋林、張秋綿、陳玉川
    、陳秋鴻、陳英明、陳其文、陳清漂、陳傅秀蘭、涂梅玉、薛芳家、薛陳瑰玫、
    陳李錦玉、陳俊男、陳英梅、涂葉、莊美芳、涂王秀緞、涂嘉玲、陳明陽、劉砡
    秀、莊坤成、陳梅玉、涂吉松、翁順涼、陳中榮、陳涂秋霞、陳明誌、戴富美、
    涂偉城、涂正道、陳清振（涂偉城、涂正道、陳清振三人為現役軍人，已由檢察
    官移送軍法機關偵辦）等人，共同基於妨害投票之犯意聯絡，明知嘉義縣朴子市
    大鄉里八鄰大榔二三四號為丁○○住處，僅丁○○一戶人家居住，竟以虛報遷
    入住戶方式，由丁○○於附表「虛報遷入日期」欄所示之日期，持上開陳燈春等
    人之原戶籍等資料，以違反戶籍法之規定虛遷入上開地址之非法方法，向嘉義縣
    朴子市戶政事務所申報遷入嘉義縣朴子市大鄉里八鄰大榔二三四號丁○○住處
    ，致嘉義縣朴子市戶政事務所不察，將上開虛報遷入上開地址之被告等人編入該
    里選舉人名冊公告確定，而取得該里里長選舉投票資格；而上揭虛報遷入情形，
    曾經嘉義縣警察局朴子分局大鄉派出所警員黃裕松數次前往複查，發覺陳燈春等
    四十九人實際均未住居於該處，乃於八十七年五月十八日通報上開戶政事所，該
    戶政事務所旋於五月十九日函知陳燈春等人應於所限期間內至所辦理撤銷登記，
    逾期逕為撤銷遷入登記，詎陳燈春等人均置之不理，該戶政事務所始依法分別於
    附表「撤銷遷入登記日期」欄所示日期，逕行撤銷遷入登記，復函知陳燈春等人
    ；嗣陳燈春等人明知其等均未於各該選舉區「繼續居住四個月以上」，並非各該
    選舉區之選舉人，除李玉雯（因病）、陳英梅（前往大陸）、涂正道（服役未休
    假）等三人臨時特殊因素，未克前往行使投票權外，其餘陳燈春等四十六人仍於
    八十七年六月十三日即嘉義縣第十六屆朴子市大鄉里里長選舉之投票日，均前往
    該第二選舉區第二十一投票所領取選票投票，使嘉義縣屆朴子第三屆市大鄉里里
    長選舉之投票發生不正確之結果，經開票結果丁○○得票數一千二百七十七票、
    許清波（即競選對手）得六百十五票，丁○○當選該里里長。
二、案經臺灣嘉義地方法院檢察署檢察官偵查起訴。
      理      由
一、訊之上訴人即被告丁○○、丙○○、甲○○、乙○○○均坦承係因選舉支持丁○○競選里長而遷移戶口，實際上未在嘉義縣朴子市大鄉里八鄰大榔二三四號居
    住，惟均辯稱憲法第十條規定人民有居住及遷徙之自由，不因戶籍為遷入之登記
    ，就因此限制必須住在戶籍登記所在地，此由戶籍法第六十三條之規定，僅課以
    不實之申請者行政罰鍰，立法者之目的即在於維護居住、遷徙之自由，至於登記
    與居住不一者，於決定選舉權時，究應以何者為準，此乃公職人員選舉罷免法（
    以下稱選罷法）立法技術上問題，又選罷法第十四條明定，中華民國國民年滿二
    十歲，無「褫奪公權尚未復權者或受禁治產宣告未撤銷」之情形，有選舉權，同
    法第二十三條又規定，選舉人名冊由鄉戶籍機關依據戶籍登記簿編造，凡投票前
    二十日已登錄戶籍登記簿，依規定有選舉權者，應一律編入名冊，投票前二十日
    以後遷出之選舉人，仍在原選區行使選舉權，除非經選舉人發現錯誤或遺漏，而
    於公告閱覽五日內轉送戶政機關查核更正，故而被告等依據已公告之選舉人名冊
    ，於戶籍登記處為投票之行為，尚難謂為有何不法云云。
二、經查，本件被告丙○○等人未居住丁○○住處，遷移戶籍係為幫丁○○選舉等情
    ，業據被告丁○○於偵查及審理中坦承在卷（詳八十七年六月二十二日偵查筆錄
    、原審卷八十八年三月十六日審理筆錄），又上開丁○○住處，經嘉義縣警察局
    朴子分局大鄉派出所警員黃裕松數次前往複查，被告丙○○等人並未有住居丁○○住所之事實，亦有警員黃裕松八十七年六月八日報告書在卷可證，足認被告丁○○上開供述為真實，復有嘉義縣警察局朴子分局大鄉派出所戶口查察通報單、
    嘉義縣朴子市戶政事務所簡便行文表、被告等人住址變更撤銷登記申請書、戶籍
    謄本、住址變更戶籍登記申請書、遷入使用房屋同意書委託書等在偵查卷可證。
    又被告丙○○等人確於八十七年六月十三日前往嘉義縣朴子市第三屆大鄉里里長
    選舉第二選區第二十一投票所領取選票投票，經開票結果丁○○得票數一千二百
    七十七票、許清波（即競選對手）得六百十五票，丁○○當選該里里長之事實，
    亦有嘉義縣朴子市第三屆大鄉里選舉人名冊、朴子市第二選區第二十一投開票所
    報告表在卷可稽；足見被告丁○○上開自白與事實相符，自堪信為真實，合先述
    明。
三、按現行刑法第一百四十六條第一項「以詐術或其他非法之方法，使投票發生不正
    確之結果或變造投票之結果者，處五年以下有期徒刑。」之規定，其立法目的在
    杜絕任何選舉舞弊，以達選舉之純正及公平，此從刑法第二編第六章妨礙投票罪
    之立法目的：「查暫行律分則第八章原案謂凡選舉事宜，以純正涓潔安全為要義
    ，尚純正則用各種詐術者有罰，尚涓潔則用各種誘惑者有罰，尚安全則用各種強
    暴者皆有罰。‧‧」及觀諸刑法第一百四十六條之立法理由為：「查第二次修正
    案理由謂外國立法例，對於選舉舞弊，可分為兩派：一為列舉規定，法國、比國
    、意大利、西班牙、匈牙利、英國、美國等國是也。一為概括規定，德國、奧國
    、芬蘭等國是也。第一派之選舉法，雖屢經更改然難臻嚴密，即如法國一八五二
    年二月二日之選舉罷免法頒布後，至一八八九年曾經六次更改，其列舉之犯罪行
    為，幾及百種，仍有未盡，乃於一九零二年三月三十日頒在概括規定之條文，蓋
    以列舉終有遺漏也。原案第一百五十八條第一項，係仿列舉式，其所注意者一為
    選舉名簿，一為無資格之投票，其嚴密不如法國，且於投票後，選舉結果前一切
    舞弊無明文處罰，故本案擬從第二派為概括之規定。‧‧」益徵明確，從此亦可
    知我國刑法第一百四十六條之規定，係屬概括之規定，除使用詐術外，其他以一
    切非法之方法，達妨害選舉之純正及公平者，均有該條之適用。又從該法條之條
    文觀之，該罪之客觀構成要件有二，第一須以詐術或其他非法之方法，第二須使
    投票發生不正確之結果或變造投票之結果；所謂「詐術」即使用欺罔手段，以使
    用陷於錯誤而言，所謂「其他非法之方法」，即除詐術外，其他一切非法律所允
    許之方法，均屬之。至所稱使投票發生不正確之結果，以致該選區之整體投票結
    果，發生不正確之結果為已足。而不以行為人所支持之特定候選人已否當選為必
    要。查我國憲法所規定之各項選舉，雖係採普通、平等、直接、無記名方式為之
    ，選舉人投票給何候選人，在理論上固係無法知悉，然若虛偽遷入戶籍，實際上
    未居住於該處，目的在符合公職人員選舉罷免法繼續居住四個月以上之規定，而
    投票予某一候選人，並進而投票，在事證已明之情況下，若仍認不構成刑法第一
    百四十六條之妨害投票正確罪，則法律豈非流於具文，且昧於社會事實。況原本
    未住於該選舉區，為投票予某一候選人之目的，將戶籍虛偽遷入，姑不論其最後
    投票予何候選人，就該選區之整體投票結果，其投票數，亦必然發生不正確結果
    ，是亦難以此認不構成刑法第一百四十六條之妨害投票正確罪。而刑法第一百四
    十六條妨害投票正確罪，其既遂犯與未遂犯之區別，在於使投票之發生不正確之
    結果為已足，易言之，即投票票數發生不正確，即足當之，並不以選舉結果是否
    正確為依據，此為法條文義解釋、歷史解釋及體系解釋上之所當然。
四、次按選舉人、候選人年齡及居住期間之計算，均以算至投票日前一日為準，並以
    戶籍登記簿為依據，公職人員選舉罷免法第四條第一項固定有明文，然揆諸同法
    第十五條第一項有選舉權人在各該選區繼續居住四個月以上者，始得為公職人員
    選舉各該選舉區之選舉人之規定，可知該法所重視者，為在選舉區繼續居住之事
    實，至於戶籍登記簿僅為該四個月起算之在客觀上不得不然之判斷依據，此觀諸
    該法之施行細則第二條之一規定本法第四條居住期間之計算所依據之戶籍登記，
    應由戶籍機關切實查察，其遷入登記不實者，應依法處理，足見上開規定之本旨
    ，重在居住之事實，而非形式上之戶籍登記；再現代民主政治主權在民之原則，
    將政權付諸人民，由人民選舉代表行使，其中因各國幅員大小不一，小者固可由
    人民共同決定，大者則非區分各級行政區域、組織治理不可，在區分若干行政區
    域下，該行政區域之政權行使，按諸主權在民原則，理應由該行政區之人民行使
    ，且僅能由該區域之人民行使，非能由其他地區之人所能越俎代庖。今若為符合
    上開公職人員選舉罷免法之規定，為支持某特定候選人，而將戶籍及實際上居住
    所遷入該選舉區，固符合上開規定及主權在民原則。然若實際上並未居住該選舉
    區，為支持某特定候選人，而虛報遷入戶籍者，其有妨害選舉之純潔及公正性，
    至為顯然。且虛報戶籍遷入，依戶籍法第五十四條之規定，應加以行政處罰，法
    有明文；又行政罰之目的及性質與刑事罰不同，並無代替刑法處罰犯罪之效力，
    違反行政法規之違法行為，如同時該當於刑法犯罪構成要件者，仍無礙於犯罪之
    成立，不因應受行政處罰而解免其刑事責任。是若以此種虛報戶籍遷入之手段，
    達妨害投票之目的，自非法律所允許之方法，除依上規定予以行政之處罰外，另
    應該當於刑法第一百四十六條所規定之「其他非法之方法」之要件，至為明確，
    而非僅止於處予行政上之處罰而已。
五、又依公職人員選舉罷免法第三十八條第三項、第四十五條之四、第四十五條之五
    、第六十五條等規定，候選人保證金之發還、沒收，競選經費捐贈之限制，選舉
    經費之補助，及有關全國不分區、僑居國外國民之國民大會代表、立法委員選舉
    當選人名額，均以得票比率之多寡而為決定及分配。參照上開規定，得票比率之
    多寡，除關係候選人之當選與否外，亦與上開各項選舉結果攸關。因之，刑法第
    一百四十六條所謂使投票發生不正確之結果，除指使某候選人當選與否之選舉結
    果外，兼指使得票比率等投票結果發生不正確結果之情形在內。亦即所謂「使投
    票發生不正確之結果」，並非僅指使候選人之當選或不當選而已，舉凡與投票直
    接有關之結果，如使該選舉區之投票率、各候選人之得票率等結果不正確，均應
    包括之。又候選人於選前，必須至地方拜訪選民，了解地方事務，爭取支持，故
    有地方活動之事實，其欲當選，更必須通過民意之考驗，當選後，自然須在地方
    上服務。然虛偽選舉人，雖有遷入戶籍，惟選前未在該處居住，不了解地方事務
    ，選後常即遷出，或縱未遷出，亦無居住事實，地方利害與之毫不相干，其遷入
    戶籍，單純只是讓特定候選人取得選舉優勢，自然違反民主運作、地方自治之精
    神。而特定候選人引他地方之人，以壯自己在地方上威勢，其嚴重性甚於賄選，
    蓋賄選雖為選罷法等法規所不許，尚有地方民意表現，而遷入戶籍之虛偽選民，
    則全然與地方人民之民意不相干，操縱者即缺乏對民主精神之尊重，焉能謂其不
    具不法性。是以不法方法取得選舉權，藉以獲得選舉之優勢，即有利用不實之遷
    徙登記，取得參與投票權而影響該選舉區之選舉人總數及參與投票人總數，使該
    選舉區之投票率及各候選人之得票率等投票結果不正確，其有該當刑法第一百四
    十六條第一項之妨害投票正確罪，殆無疑義。又按憲法第一百二十九條所規定之
    無記名投票，固有使投票內容隱密之效果，惟倘無居住之事實，而虛報戶籍遷入
    登記，經戶籍機關編入選舉人名冊，並參加選舉投票，顯足以使該選舉區計算得
    票比率基礎之選舉人人數及投票之票數為不實之增加；且虛報遷入之人數愈多，
    虛增之選舉人數及投票之票數亦相對增加。縱因查證困難，無法得知其等投票選
    舉之特定候選人為誰，然不論投與何人，既已使選舉權人之人數及投票數為不實
    之增加，自足以使投票發生不正確之結果，尤以小型選舉區（如鄉、鎮、市、區
    、村、里長或代表選舉）之影響為顯著。是以此種虛報戶籍遷入之手段，達妨害
    投票之目的，縱於屆時未前往投票，惟依前開說明，係對於使投票率及得票率發
    生不正確之結果，自仍應成立該罪。
六、按人民有居住及遷徙之自由；又人民有選舉、罷免、創制、複決之權，憲法第十
    條、第十七條固均著有明文，然所謂居住遷徙自由及選舉權，並非漫無限制，得
    任意行使，在為防止妨礙他人自由，避免緊急危難，維持社會秩序，或增進公共
    利益所必要者，仍得以法律限制之，憲法第二十三條亦定有明文，此即所謂法律
    保留原則。戶籍法第二十條至第二十二條所規定之遷出、遷入登記及同法第五十
    四條對故意為不實申請者之處罰；公職人員選舉罷免法第十五條第一項有選舉權
    人在各該選舉區繼續居住四個月以上者，為公職人員選舉各該選舉區之選舉人之
    規定，依其文義解釋，係以有選舉權人在各該選舉區繼續居住滿四個月以上，為
    取得各該選舉區選舉人資格之要件。揆其立法意旨，無非以民選公職人員係代表
    人民行使公權力，自應獲得各該選舉區居民多數之支持與認同，始具實質代表性
    ，並符合選賢與能及主權在民之精神。尤其地方公職人員選舉之結果，關係各該
    地區公共行政管理、資源分配或公共事務之監督，與各該地區居民之生活及利益
    相關。且各該地區之實際需要如何，何項公共事務應予興革，何人適合擔任此項
    公職，而得以最妥適執行公權力，應屬繼續居住於該地區一定時間以上之居民知
    之最詳。因此，由具有該項資格之選舉權人投票選舉該選區之地方公職人員，較
    能達到選賢與能，造福鄉梓之目的。反之，倘未曾於該選舉區居住，或居住期間
    未達一定時間者，依上開意旨反面解釋，自不適於選舉該選舉區之公職人員。尤
    其候選人之親友以選舉該特定候選人為目的，並無遷入及居住於該選舉區之事實
    ，而於四個月前虛報戶籍遷入登記，經戶籍機關編入選舉人名冊，並公告確定，
    而參加投票選舉，於選舉後辦理戶籍遷出者，如仍認屬合法之選舉人，無異任由
    與選舉區內利害無關之人代為行使選舉權，自與公職人員選舉罷免法第十五條第
    一項規定之立法意旨有悖。是以公職人員選舉罷免法第十五條第一項規定之目的
    在於戶籍管理、維護社會秩序及選舉之公平性，均係為維護社會秩序之必要，而
    對人民居住遷徙自由及選舉權所附加之限制。從而依憲法規定，人民固有遷徙之
    自由，但並無為虛偽戶籍登記之自由與權利。本件被告等以不實遷入戶籍之方式
    ，致使非實際居住於上開選舉區之人取得選舉權而參與投票。即係以虛報遷入戶
    籍取得投票權而參與投票，即俗稱「幽靈人口」，自屬刑法第一百四十六條所規
    定非法方法之範疇，與憲法所保障之遷徙自由無關。
七、查被告等人以虛遷戶籍使「幽靈人口」取得選舉權，藉以獲得選舉之優勢，上訴
    人即被告丙○○、甲○○、乙○○○等人均有正常智識、社會經驗之人，對於民
    主選舉係「自己人管理自己人」之道理，應當理解，仍為上揭虛遷戶籍行為並據
    以行使投票權支持上訴人即被告丁○○，妨害投票正確之事證已臻明確，上訴人
    等所辯無上開妨害投票罪之犯行，係飾卸之詞，委無足採，其等犯行均堪認定。
八、核被告丁○○、丙○○、甲○○、乙○○○等人所為，均係犯刑法第一百四十六
    條第一項之妨害投票正確罪；又按共同正犯之意思聯絡，原不以數人間直接發生
    為限，即有間接聯絡者，亦包括在內，如甲分別邀約乙、丙犯罪，雖乙丙間彼此
    並無直接之聯絡，亦無礙於其為共同正犯之成立（最高法院七十七年臺上字第二
    一三五號判例參照），是被告丁○○、丙○○、甲○○、乙○○○與經判決罪刑
    確定之陳燈春、陳吳水鴨、陳呂心過、李水龍、李涂秋月、李雅鳳、李玉雯、李
    雅萍、陳清山、陳涂格、賴清江、涂素秋、葉陳玉霞、葉美惠、葉振和、陳秋林
    、張秋綿、陳玉川、陳秋鴻、陳英明、陳其文、陳清漂、陳傅秀蘭、涂梅玉、薛
    芳家、薛陳瑰玫、陳李錦玉、陳俊男、陳英梅、涂葉、莊美芳、涂王秀緞、涂嘉
    玲、陳明陽、劉砡秀、莊坤成、陳梅玉、涂吉松、翁順涼、陳中榮、陳涂秋霞、
    陳明誌、戴富美，及由檢察官移送軍法機關偵辦之涂偉城、涂正道、陳清振等人
    間，對於上揭妨害投票正確犯行，均有犯意之聯絡及行為之分擔，均應論以共同
    正犯；被告等人雖分批多次虛遷戶籍行為，惟其仍屬一妨害投票正確之犯意接續
    多次行為，侵害一個法益，應為接續犯，屬單純一罪。被告丙○○曾於八十六年
    間因賭博案件，經原審法院判處有期徒刑四月，如易科罰金以三百元折算一日確
    定，並於八十六年十月十三日易科罰金執行完畢；甲○○曾於八十四年間因賭博
    案件，經原審法院判處有期徒刑五月，如易科罰金以三百元折算一日確定，並於
八十四年四月十九日易科罰金執行完畢；乙○○○曾於八十四年間因賭博案件，
    經原審法院判處有期徒刑四月，如易科罰金以三百元折算一日確定，並於八十四
    年六月二十八日易科罰金執行完畢，分別有臺灣高等法院被告全國前案記錄表在
    卷可稽，被告丙○○、甲○○、乙○○○等三人於上開刑之執行完畢五年內再犯
    本件有期徒刑以上之罪，均為累犯，應依法加重其刑。
九、原審以被告等罪證明確，因以論罪科刑，固非無見。惟查公職人員選舉罷免法第
    九十八條第三項規定犯刑法分則第六章之妨害投票罪，宣告有期徒刑以上之刑者
    ，並宣告褫奪公權，原審將被告等均判處有期徒刑在案，惟未依公職人員選舉罷
    免法第九十八條第三項之規定併宣告褫奪公權，即有未洽。檢察官上訴意旨，指
    摘原判決對被告丁○○緩刑不當；及被告等上訴意旨猶執前詞，否認犯罪，雖均
    不足採，惟原判決既有可議，自應由本院將原判決關於上訴人即被告丁○○等人
    部分撤銷改判。爰審酌上訴人即被告丁○○參選里長，本應以政見、才識、操守
    、服務熱誠爭取選民認同，竟捨此不為而以非法方法為虛遷戶籍行為，及上訴人
    即被告丙○○、甲○○、乙○○○等人為虛偽遷移戶籍行為製造選民，均嚴重破
    壞民主機制正常運作之結果，及被告等人均為被告丁○○之親戚或友人，基於幫
    助丁○○競選之動機，及被告等人犯罪後態度均良好等一切情狀，就被告丁○○
    部分判處有期徒刑十月，並依公職人員選舉罷免法第九十八條第三項之規定併宣
    告褫奪公權三年。被告丙○○、甲○○、乙○○○各處有期徒刑三月，併均宣告
    褫奪公權一年。又被告丁○○未受有期徒刑以上刑之宣告，有臺灣高等法院被告
    全國前案紀錄表在卷可稽，因一時失慮，致罹刑章，經此起訴審判教訓，均當知
    所警惕而無再犯之虞，本院認所宣告之刑，以暫不執行為適當，爰併宣告被告丁○○緩刑四年，以啟自新。
十、戊○○無罪部分：
  (一)公訴意旨略以：戊○○因丁○○係嘉義縣朴子市第三屆大鄉里里長之候選人（起
    訴書誤載為嘉義縣第十六屆朴子市大鄉里里長之候選人），因競選活動競爭激烈
    ，為增加票源，以求順利當選里長，明知嘉義縣朴子市大鄉里八鄰大榔二三四
    號為丁○○住處，竟以虛報遷入住戶方式，由丁○○於附表「虛報遷入日期」欄
    所示之日期，以違反戶籍法之規定虛遷入上開地址之非法方法，向嘉義縣朴子市
    戶政事務所申報遷入嘉義縣朴子市大鄉里八鄰大榔二三四號丁○○住處，致嘉
    義縣朴子市戶政事務所不察，將上開虛報遷入上開地址之被告等人編入該里選舉
    人名冊公告確定，於選舉名冊上具投票資格；而上揭虛報遷入情況曾經因嘉義縣
    警察局朴子分局大鄉派出所警員黃裕松數次前往複查，發覺戊○○實際未住居於
    該處，乃於八十七年五月十八日通報上開戶政事所，該戶政事務所旋於五月十九
    日函知辦理撤銷登記，逾期逕為撤銷遷入登記，詎戊○○置之不理，該戶政事務
    所始依法分別於附表「撤銷遷入登記日期」欄所示日期，逕行撤銷遷入登記，戊○○亦因經法院判處褫奪公權無投票權，嘉義縣第十六屆朴子市大鄉里里長選舉
    之投票發生不正確之結果，經開票結果丁○○得票數一千二百七十七票、許清波
    （即競選對手）得六百十五票，丁○○當選該里里長，因認戊○○涉犯刑法刑法
    第一百四十六條第一項之妨害投票正確罪嫌云云。
  (二)訊之上訴人即被告戊○○矢口否認有上開犯行，辯稱：伊經法院判決褫奪公權，
    根本無投票權，亦未列選舉人名冊，雖有遷戶籍情事，是想住進該處云云。
  (三)按犯罪事實應依證據認定之，無證據不得推定其犯罪事實；又不能證明被告犯罪
    或其行為不罰者，應諭知無罪之判決，為刑事訴訟法第一百五十四條、第三百零
    一條第一項所明文。又事實之認定，應憑證據，如未能發現相當之證據，或證據
    不足以證明，自不能以推測或擬制之方法，為裁判之基礎。
  (四)經查：被告戊○○固曾於八十七年二月九日自嘉義縣朴子市○○里○○路九四號
    遷入嘉義縣大朴子市鄉里大榔二三四號，並於八十七年五月二十六日撤銷遷入
    登記之事實，惟被告戊○○因於七十五年間因販賣毒品案件經本院判處有期徒刑
    八年，褫奪公權六年八月確定，自七十七年三月十日起執行至八十四年五月二十
    一日縮短刑期期滿，接續執行褫奪公權，其於本案戶政機編造選舉名冊時尚無投
    票權，故該選舉名冊上並無戊○○名字，此觀嘉義縣朴子市第三屆里長選舉第二
    選區第二十一投票所選舉人名冊即明（詳偵查卷第一八二至一九０頁）。雖被告
    戊○○有將戶籍遷入上開嘉義縣朴子市大鄉里大榔二三四號，惟戶政機關又未
    將之編入大鄉里之選舉人名冊，縱其遷移戶口之目的係在選舉里長，惟既尚未由
    戶政機關編為選舉名冊，顯無法為大鄉里里長選舉之選舉人，核與刑法第一百四
    十六條第一項妨害投票正確罪，其犯罪構成要件係「以詐術或其他非法方法，使
    投票發生不正確結果或變造投票之結果者」之構成要件不合。且被告戊○○尚未
    被編入大鄉里之選舉名冊，不能為大鄉里里長之選舉人，亦不能發生投票不正確
    之結果，顯見本件此部分被告戊○○尚未著手犯罪之實行，亦無所謂未遂犯之問
    題。此外又查無其他任何積極之證據，足認被告戊○○有上開刑法第一百四十六
    條第二項、第一項之罪嫌，此部分尚屬不能證明被告戊○○犯罪。
  (五)原審疏未詳查，遽認被告戊○○有使投票發生不正確之結果未遂罪，並加以論罪
    科刑，容有未洽。被告戊○○上訴意旨，指摘原判決採證不當，否認其有犯罪，
    為有理由，自應由本院將原判決關於戊○○部分撤銷，改諭知被告戊○○無罪之
    判決，以昭公允。
據上論斷，應依刑事訴訟法第三百六十九條第一項前段、第三百六十四條、第三百七
十一條、第二百九十九條第一項前段、第三百零一條第一項，刑法第二十八條、第一
百四十六條第一項、第四十七條、第三十七條第二項、第七十四條第一款，公職人員
選舉罷免法第九十八條第三項，判決如主文。
本案經檢察官劉欽銘到庭執行職務。
中    華    民    國      八十九      年      八      月      十五      日
                                  臺灣高等法院臺南分院刑事第五庭
                                      審判長法官  曾    平    杉
                                            法官  蔡    長    林
                                            法官  李    文    福
右正本證明與原本無異。
如不服本判決，應於判決送達後十日內向本院提出上訴狀，其未敘述理由者並應於提
出上訴狀後十日內向本院補提理由書（應附繕本)。
                                      法院書記官  李    良    倩
中    華    民    國      八十九      年      八      月      十六      日
附錄本判決論罪科刑法條：
刑法第一百四十六條：
以詐術或其他非法之方法，使投票發生不正確之結果或變造投票之結果者，處五年以
下有期徒刑。
前項之未遂犯罰之。
刑法第二百十四條：
明知為不實之事項，而使公務員登載於職務上所掌之公文書，足以生損害於公眾或他
人者，處三年以下有期徒刑、拘役或五百元以下罰金。


司法院資訊處製作；財團法人民間司法改革基金會備份。
